【裁判字號】    99,交抗,510
【裁判日期】    991027
【裁判案由】    聲明異議
【裁判全文】
臺灣高等法院高雄分院刑事裁定         99年度交抗字第510號
抗  告  人
即  異議人
即受處分人    偉特工程有限公司
代  表  人    乙○○
送達代收人    甲○○
上列抗告人因違反道路交通處罰條例聲明異議案件，不服臺灣高
雄地方法院中華民國99年9 月16日裁定（99年度交聲字第2192號
），提起抗告，本院裁定如下：
    主  文
抗告駁回。
    理  由
一、抗告意旨略以：(一)有關交通部與中華電信股份有限公司數據
    分公司簽訂委託代辦合約，並完成「公路監理加值服務系統
    」建置，以提供雇主查詢所屬駕駛人之駕駛狀態乙情，並未
    以任何公文或公告週知，且屬付費查詢服務系統，難認雇主
    有義務配合申辦，而課以未申辦使用者即屬未善盡查證駕駛
    人駕駛執照資格之注意。復且，道路交通管理處罰條例第92
    條之1 所規定者，是在處罰機關裁決職業汽車駕駛人吊扣、
    吊（註）銷駕駛執照時，得應僱主之請求，以書面或其他方
    式通知違規「當時」所駕駛汽車之所有人之規定，必需雇主
    確有知悉違規情事，否則何得請求即時通知違規事件呢！自
    不能據上開規定認雇主未即時請求通知違規，而屬未善盡查
    證責任。本件違規駕駛人袁秋忠於99年4 月14日應徵時點，
    與99年4 月16日起至100 年4 月15日止，因酒後駕車之違規
    遭吊扣乙節，時間緊接，尚未可苛求抗告人知悉其情，而認
    未善盡查證責任。換言之，4 月14日尚未吊扣駕照，吊扣起
    始日是4 月16日，而雇主僱用期間既未發生違規事件，短期
    內自無由再查證有無吊扣駕照情事。(二)行政罰法第8 條規定
    ：「不得因不知法規而免除行政處罰責任。但按其情節，得
    減輕或免除其處罰。」依現行法制監理機關既未有公開資訊
    可供查詢，充其量須個案發生再依道路交通處罰條例第92條
    之1 規定查詢，但有其難以即時查覺之盲點，已如前述；至
    於向監理機關申請「職業駕駛人公路監理加值服務糸統」尚
    非汽車所有人或雇主法定義務，遑認抗告人根本未知悉有此
    查證管道，且本件初次發生既未從輕以新台幣（下同）4 萬
    元處罰（法定罰鍰額度為4 萬元以上8 萬元以下罰鍰），反
    而即處罰鍰6 萬元，再參酌上開行政罰法第8 條但書規定，
    亦應減輕處罰，始屬妥適合法。原處分機關所依違反道路交
    通管理事件統一裁罰基準表，違反母法法定罰鍰最低額度，
    逕以6 萬元為最低罰鍰額，亦有違個案裁量職責，則原處分
    據之所作裁罰，即有違誤，應予撤銷云云。
二、原處分意旨略以：異議人偉特公司所有車牌號碼101-UK號自
    用大貨車，於99年5 月20日6 時40分許，於行經國道三號高
    速公路南下416 公里處時，因該車駕駛人袁秋忠於駕駛執照
    吊扣期間駕駛大貨車，為國道公路警察局第五警察隊竹田分
    隊員警以汽車所有人即異議人有違反道路交通管理處罰條例
    第21條之1 第1 項第7 款規定之行為，予以掣單舉發。嗣異
    議人於應到案日期前提出申訴，經原處分機關認異議人之申
    訴無理由，乃依道路交通管理處罰條例第21條之1 第1 項第
    7 款、第3 項（原處分漏引道路交通管理處罰條例同條第3
    項之規定）及違反道路交通管理事件統一裁罰基準表規定，
    裁處60,000元罰鍰，並記該車違規紀錄1 次。
三、按汽車駕駛人駕駛聯結車、大客車、大貨車，有下列情形之
    一者，汽車所有人及駕駛人各處新臺幣4 萬元以上8 萬元以
    下罰鍰，並當場禁止其駕駛：七駕駛執照吊扣期間駕車。違
    反第1 項情形，並記該汽車違規紀錄1 次。汽車所有人如已
    善盡查證駕駛人駕駛執照資格之注意，或縱加以相當之注意
    而仍不免發生違規者，汽車所有人不受本條之處罰。道路交
    通管理處罰條例第21條之1 第1 項第7 款、第3 項、第4 項
    分別定有明文。
四、經查：
  (一)抗告人偉特公司僱用之司機袁秋忠原領有職業車結車駕駛執
    照，惟99年4 月16日起至100 年4 月15日止，因酒後駕車之
    違規遭吊扣乙節，有袁秋忠之汽車駕照基本資料電腦列印表
    1 紙在卷可按（見原審卷第11頁）。詎袁秋忠竟於上開駕駛
    執照遭吊扣之期間即99年5 月20日6 時40分許，駕駛異議人
    所有之車牌號碼101-UK號自用大貨車，於行經國道三號高速
    公路南下416 公里處時，為警攔停舉發等情，為抗告人不爭
    執，且有內政部警政署國道公路警察局公警局交字第Z00000
    000 號舉發違反道路交通管理事件通知單1 紙存卷可查（見
    原審卷第8 頁），從而，袁秋忠確於其職業聯結車駕駛執照
    遭吊扣之期間駕駛異議人所有之上開自用大貨車等情，應堪
    認定。
  (二)按道路交通管理處罰條例第21條之1 第4 項規定「汽車所有
    人如已善盡查證駕駛人駕駛執照資格之注意，或縱加以相當
    之注意而仍不免發生違規者，汽車所有人不受本條之處罰。
    」，道路交通管理處罰條例第21條之1 之立法目的，乃鑒於
    大型車輛肇事所生之交通事故傷亡情形，多遠較單純小型車
    或機器腳踏車發生之事故嚴重，乃要求駕駛人駕駛該類車輛
    均必須具有合格之駕駛執照，加重違規者之處罰，並對於汽
    車所有人亦處以相同之罰鍰，以促使汽車所有人能善盡其查
    證管理之責任。而上開種類車輛之所有人，對於該等車輛，
    依法既負有查證駕駛人駕駛執照資格之注意義務，基於此一
    義務，車輛所有人非僅有於聘僱之初之選任合格駕駛人之責
    任，更負有建立駕駛人監督機制之管理責任，始能於平日隨
    時查證、考核所選任之駕駛人之駕駛資格，以確保實際駕駛
    該類車輛之人符合法定之駕駛資格，防範事故於未然。又上
    開條例第21條之1 對於汽車駕駛人使用註銷之駕駛執照駕車
    者，採對汽車駕駛人及汽車所有人均處罰之立法例，顯係對
    於聯結車、大客車、大貨車之汽車所有人課以相當之注意義
    務，而道路交通管理處罰條例第92條之1 有「處罰機關裁決
    職業汽車駕駛人吊扣、吊（註）銷駕駛執照時，得應僱主之
    請求，以書面或其他方式通知違規當時所駕駛汽車之所有人
    」之規定；且交通部已與中華電信股份有限公司數據分公司
    簽訂委託代辦合約，並完成「公路監理加值服務系統」建置
    ，以提供僱主查詢所屬駕駛人之駕照狀態。再者，關於現行
    實務作業上，僱主為查詢駕駛人駕駛執照狀態及資料，得：
    (1)檢附駕駛人同意書、身分證及駕駛執照影本等資料向監理
    機關申請「職業駕駛人公路監理加值服務系統」，俟核准後
    可利用該系統查詢其所屬駕駛人駕駛執照狀態；(2)以申請函
    文向監理機關提出申請，復由監理機關以公文查明核覆，此
    有交通路公路總局高雄區監理所99年8 月2 日高監自字第09
    90051456號函可按（見原審卷第25頁）。抗告人既為使用上
    開大貨車之業者，對於政府有此便民措施，其經營團隊成員
    自難諉為不知。基此，本件駕駛人袁秋忠既為抗告人所僱用
    ，揆諸前開說明，抗告人對所僱用之駕駛人之駕駛資格自當
    善盡考核之注意義務，如至監理處列印所僱用司機之駕駛執
    照資料查核，或依上述方式查詢，以防止所僱用之駕駛人隱
    瞞其駕照遭主管機關吊扣、吊（註）銷之情形發生。
  (三)抗告人於本件申訴時雖提出袁秋忠之國民身分證、有效日期
    為98年11月2 日之駕駛執照影本（見原審卷第7 頁），證明
    其有以要求司機提出駕照及身分證等證件之方式審核駕駛人
    之駕駛資格始以僱用，然依抗告人主張其係99年4 月14日僱
    用袁秋生，可見抗告人於99年4 月14日已知悉袁秋忠前來應
    徵時所提出之駕照已逾期，理應特別關注其駕駛資格是否有
    何問題，加以確認，而監理機關既已建設上述查詢管道可資
    利用，為善盡此一義務，車輛所有人即非能僅以所聘僱駕駛
    人單方面之說詞，或駕駛人有提出駕駛執照為已足，乃必須
    利用上述查詢管道隨時查核所屬駕駛人之駕駛資格狀況，縱
    無電腦網路系統，亦可以書面向監理單位提出申請，如此方
    可謂有善盡查證之責任。查，抗告人之代理人甲○○於原審
    訊問時稱：「（你們沒有主動去查詢袁秋忠的駕照情形？）
    我們沒有主動去查詢‧‧‧而且我們一般也不會想到駕照帶
    在身上的人，他的駕照是被吊扣了，況且袁秋忠看起來忠厚
    的樣子，所以我們才沒有注意要去查證。‧‧‧（交通部公
    路總局高雄局監理所99年8 月2 日函，有何意見？）一般我
    們不了解這方面的資訊。（交通部公路總局高雄局監理所99
    年9 月10日函，有何意見？）我們公司不會使用，所以沒有
    去查詢。」等語，且經原審向交通路公路總局高雄區監理所
    函詢異議人是否曾經查詢袁秋忠之駕駛執照狀態，經該所函
    覆稱：偉特公司並未向本所申請職業駕駛人公路監理加值服
    務系統，亦未以申請函方式向本所查明袁秋忠之駕駛執照狀
    態等情，有該所99年9 月10日高監自字第0990060462號函在
    卷足據（見原審卷第31頁），足認抗告人除於99年4 月14日
    僱用袁秋忠擔任司機時有檢查其提出之駕駛執照外，迄至99
    年5 月20日袁秋忠違規駕駛遭警查獲止，長達一個半月期間
    ，並未使用任何查詢方法以查證駕駛人之駕駛資格。基此，
    抗告人既得於僱用袁秋忠擔任司機後，隨時向監理單位申請
    查詢袁司機有無駕駛執照遭吊扣、銷紀錄，然抗告人竟於僱
    用袁司機任職後長達一個半月未為查詢之動作，其捨此管道
    而不為，尚難認有何「已善盡查證駕駛人駕駛執照資格之注
    意，或縱加以相當之注意而仍不免發生違規」之情事，自無
    援引前開同條例第21條之1 第4 項規定而主張免責之餘地。
  (四)又汽車駕駛人駕駛聯結車、大客車、大貨車，有駕駛執照吊
    扣期間駕車情形者，汽車所有人及駕駛人各處新臺幣4 萬元
    以上8 萬元以下罰鍰，並當場禁止其駕駛，並記該汽車違規
    紀錄1 次。為道路交通管理處罰條例第21條之1 第1 項第7
    款、第3 項所明定。此經立法院通過，並經總統公佈施行之
    法律，抗告公司之經營者自難諉為不知，且抗告人得隨時循
    上開(二)所述管道，查詢所僱用駕駛人之駕駛資格，以防止所
    僱用之駕駛人隱瞞其駕照遭主管機關吊扣、吊（註）銷之情
    形發生，已如前述，則本件並無行政罰法第8 條規定：「不
    得因不知法規而免除行政處罰責任。但按其情節，得減輕或
    免除其處罰。」規定之適用。
  (五)按違反道路交通管理事件統一裁罰基準表，係依據違反道路
    交通管理事件統一裁罰基準及處理細則之規定辦理，而違反
    道路交通管理事件統一裁罰基準及處理細則係依據道路交通
    管理處罰條例第92條第3 項之規定訂定，此觀之違反道路交
    通管理事件統一裁罰基準及處理細則第1 條、第2 條之規定
    自明。準此，關於違反道路交通管理處罰條例規定，而應受
    罰鍰之處罰，該條例除定有其之最低及最高額度外，並授權
    行政機關訂定違反道路交通管理事件統一裁罰基準及處理細
    則，並依違規人是否於期限內繳納或到案聽候裁決，及其逾
    越應期限繳納或到案聽候裁決之日數而決定其罰鍰金額。又
    駕駛執照吊扣期間駕駛聯結車、大客車、大貨車者（違反通
    管理處罰條例第21條之1 第1 項第7 款），依上開統一基準
    表規定，裁罰分為60,000元、64,000元、71,000元、80,000
    元四級，均在違反道路交通管理處罰條例第21條之1 所定4
    萬至8 萬元額度內，並無違反母法之問題。而本件抗告人偉
    特公司收到警方於99年5 月20日所製作之舉發單後，固曾於
    應到案日期前提出申訴，但經原處分機關認抗告人之申訴無
    理由，且受處分人並未於期限內繳納最低罰款60,000元，則
    原處分機關於99年7 月15日作成本件裁決，並依違反道路交
    通管理事件統一裁罰基準及處理細則裁處受處分人罰鍰60,0
    00元之最低額度，並記該車違規紀錄1 次，於法並無違誤，
    核無處罰過重情形。
五、綜上所述，袁秋忠確有在駕駛執照經吊扣後，駕駛抗告人所
    有之自用大貨車之違規行為，且抗告人亦未能落實查核措施
    以善盡查證之注意義務，應可認定。從而，原處分機關依道
    路交通管理處罰條例第21條之1 第1 項第7 款、第3 項及違
    反道路交通管理事件統一裁罰基準表之規定，裁處抗告人60
    ,000元之罰鍰，並記汽車違規紀錄1 次，依法有據，原審依
    道路交通案件處理辦法第19條之規定，裁定駁回抗告人之異
    議，核無違誤。抗告人仍執前詞提起抗告，並無理由，應予
    駁回。
六、據上論結，應依道路交通案件處理辦法第26條，刑事訴訟法
    第412 條，裁定如主文。
中    華    民    國    99    年    10    月    27   日
                  刑事第七庭    審判長法  官   莊飛宗
                                      法  官   謝宏宗
                                      法  官   蔡廣昇
以上正本證明與原本無異。
不得再抗告。
中    華    民    國    99    年    10    月    27    日
                                      書記官   黃英彥

司法院資訊處製作；財團法人民間司法改革基金會備份。
